【裁判字號】    94,訴,741
【裁判日期】    951027
【裁判案由】    排除侵害
【裁判全文】
臺灣板橋地方法院民事判決               94年度訴字第741號
原      告  丁○○
被      告  甲○○
特別代理人  戊○○
訴訟代理人  鄭文玲律師
上列當事人間請求排除侵害事件，本院於中華民國95年10月17日
言詞辯論終結，判決如下：
    主      文
原告之訴及假執行之聲請均駁回。
訴訟費用由原告負擔。
    事實及理由
一、原告起訴請求被告拆屋還地等事件，經查被告換有唐氏症，
    業據被告特別代理人戊○○提出診斷證明書影本1 件、臺北
    駐大阪經濟文化辦事處認證書影本1 件、中文譯本1 件（見
    本院卷第87頁至第89頁），原告就被告有唐氏症亦無爭執，
    並聲請本院為被告選任特別代理人（見本院卷第92頁），經
    本院於民國95年5 月30日選任被告之舅舅戊○○為其特別代
    理人，有裁定正本1 件（見本院卷第119 頁以下）、戶籍謄
    本影本3 件（見本院卷第102 頁至第105 頁），故本件被告
    已經合法代理，合先敘明。
二、原告主張：原告為坐落臺北縣鶯歌鎮○○段大湖小段466-26
    地號土地（下稱系爭土地）之所有權人，位於被告所有坐落
    同小段467-41地號土地後方，詎被告竟為任何法律權源，在
    未得原告同意下，約自67年間起，搭蓋房屋即門牌臺北縣鶯
    歌鎮○○路350 號建物（下稱350 號建物）於原告所有之系
    爭土地上，經原告屢次催告被告拆除，被告仍拒不拆除，原
    告自得依民法第767 條之規定，請求被告拆除如附圖所示46
    6-26A （面積8 平方公尺，即350 號建物磚造部分）及466-
    26B （面積19平方公尺，即350 號建物鐵皮造部分）。又原
    告所有臺北縣鶯歌鎮○○段大湖小段466-8 、420-31地號土
    地由原告出租予他人使用，該租賃契約標的466-8 土地面積
    為162 平方公尺，另420-31土地面積為51平方公尺，合計為
    213 平方公尺，原告出租他人租金為每月2 萬元，故換算每
    月每平方公尺租金約93.9元，系爭土地遭被告占用之面積為
    27平方公尺，每月相當租金之不當得利為2535.3元（即93.9
    元×27㎡＝2535.3元），自90年4 月1 日起至95年4 月1 日
    止共計152,118 元（2,535. 3元×12月×5 年＝152,118 元
    ），原告自得以此標準請求被告返還相當租金之不當得利，
    爰依民法第767 條、第179 條規定，提起本件訴訟。併為聲
    明：(一)被告應將系爭土地上如附圖所示466-26A 磚造部分（
    面積8 平方公尺）、466-26B 鐵皮造部分（面積19平方公尺
    ）地上建物拆除，並將土地返還予原告；(二)被告應給付原告
    152,100 元及自95年4 月28日民事準備狀繕本送達翌日起，
    至清償日止，按年息5%計算之利息，並自95年4 月1 日起至
    返還聲明第1 項所示之土地之日止，按月給付原告2,535 元
    ；(三)陳明願供擔保請准宣告假執行（見本院卷第100 頁、第
    114 頁）。
三、被告則以：坐落系爭土地及隔鄰466-41地號土地，係67年4
    月16日由被告之母楊月雲向訴外人丙○○購買，依楊月雲及
    丙○○間買賣契約第8 條第4 項約定「土地標的大湖段大湖
    小段第467 號內與丁○○賣出隔壁連棟貳間份，店面每間18
    台尺」，當時楊月雲向丙○○購買466-41地號土地時，丙○○及原告均在場指界，楊月雲後來即以被告名義登記土地及
    建物，後楊月雲興建350 號建物時，原告已知悉，依民法第
    796 條規定，原告知其越界而不即為反對之表示，即不得再
    請求被告移去或變更其建築物。又原告於66年間將原屬於丙○○所有，相鄰之467-39、467-84、467-38、467-83地號土
    地（下稱467-39等4 筆土地）出賣他人興建房屋，而467-39
    等4 筆土地原屬丙○○所有因原告之祖父游友朋以466-25及
    系爭土地與丙○○交換，但因466-26及系爭土地當時登記游
    友朋家人共有，尚未登記於原告名義，故遲未辦理移轉登記
    ，而原告依約應將系爭土地移轉予丙○○，再由丙○○移轉
    登記予被告，故原告依土地交換契約有義務移轉系爭土地予
    被告，被告自屬有權占有，原告不得請求被告拆屋還地。又
    退萬步言，原告請求自90年4 月1 日起每月2535.3元之損害
    金，惟被告所用僅8 平方公尺，且鐵皮屋部分非被告興建，
    復僅有屋頂，被告居住於日本幾十年，又罹患蒙古症，未曾
    興建鐵皮屋，被告依土地複丈結果僅用8 平方公尺之土地，
    依土地法第97條規定計算租金每月不過3 、4 百元，故原告
    請求每月高達2 千多元之損害金實屬無據。併為答辯聲明：
    (一)原告之訴駁回。(二)陳明如受不利判決，願供擔保請准免為
    假執行。
四、兩造於本院95年10月13日言詞辯論期日依民事訴訟法第271
    條之1 準用第270 條之1 第1 項第3 款規定，協議簡化爭點
    ，其協議不爭執及爭執之事項如下（見本院卷第153 頁至第
    154頁）：
  (一)兩造不爭執之事項：
    1.坐落臺北縣鶯歌鎮○○段大湖小段466-26地號土地（即系
      爭土地）係原告所，原告提出之土地登記謄本為真正（見
      本院卷第26頁）。
    2.被告94年4 月17日信函形式上為真正（原證4 ，見本院卷
      第9 頁）。
    3.坐落臺北縣鶯歌鎮○○段大湖小段467-41地號土地（下稱
      467-41地號土地）係被告之母楊月雲於67年4 月16日向丙○○買受，並於69年12月9 日以買賣為原因，登記為被告
      所有，原告提出之土地登記謄本（見本院卷第29頁）為真
      正，被告提出之買賣契約書影本形式上為真正（見本院卷
      第141 頁）。
    4.坐落臺北縣鶯歌鎮○○路350 號建物（即350 號建物）迄
      未作保存登記；350 號建物1 、2 樓磚造及鐵皮造部分內
      部均相通，無牆壁區隔磚造及鐵皮造，惟仍得從樓地板辨
      別其範圍。
    5.本件訴訟標的法律關係為：民法第767條、第179條。
  (二)兩造爭執之事項：
    1.被告是否出資興建350 號建物鐵皮造部分？磚造部分係由
      楊月雲或被告出資興建？
    2.原告於被告或楊月雲出資興建350 號建物磚造部分時是否
      知其越界而不即提出異議？被告得否以民法第796 條之越
      界建築抗辯？
    3.原告之祖父游友朋是否以466-26地號土地與丙○○約定交
      換，並應於分割後辦理所有權移轉登記予丙○○，再由丙○○移轉登記予被告？被告是否有權占有使用466-26地號
      土地？
    4.原告得否請求被告拆屋還地並給付相當租金之不當得利？
      如得請求，則原告得請求不當得利之金額為若干？
五、原告主張系爭土地為其所有，與系爭土地隔鄰之467-41地號
    土地係被告之母楊月雲於67年4 月16日向訴外人丙○○買受
    ，於69年12月9 日以買賣為原因，登記為被告所有，又門牌
    臺北縣鶯歌鎮○○路350 號建物未作保存登記，該建物如附
    圖466-26A 之磚造部分（8 平房公尺）及466-26B 鐵皮部分
    （19平方公尺）均坐落於系爭土地上，350 號建物1 、2 樓
    磚造及鐵皮造部分內部均相通，無牆壁區隔磚造及鐵皮造，
    惟仍得從樓地板辨別其範圍之事實，業據原告提出土地登記
    謄本2 件（見本院卷第28頁、第29頁）、買賣契約書影本1
    件（見本院卷第26頁至第27頁），350 號建物如附圖所示46
    6-26A 、466-26B 坐落於系爭土地上，其內部磚造部分及鐵
    皮造部分均相通等事實，業據本院依原告聲請至現場勘驗屬
    實，制有勘驗筆錄1 件在卷可憑（見本院卷第44頁至第45頁
    ），並經兩造協議所不爭執，自堪採信為真實。
六、466-26A 部分：被告並非350 號建物之所有權人，350 號建
    物磚造部分即如附圖所示466-26A 係楊月雲出資興建，被告
    為350 號建物磚造部分事實上處分權人，惟被告就466-26A
    磚造部分為有權占有系爭土地：
  (一)原告主張被告所有350 號建物如附圖所示466-26A 磚造部分
    無權占有原告所有之系爭土地，被告抗辯466-26A 部分係被
    告之母楊月雲向訴外人丙○○購買系爭土地隔鄰之467-41地
    號土地時，由丙○○及原告指界交付予楊月雲，丙○○與原
    告間有交換土地契約，故楊月雲嗣後興建350 號建物如附圖
    所示466-26A 部分建物，並將350 號建物之房屋稅籍變更名
    義為被告，故被告為有權占有等語。
  (二)按買賣標的物已交付，但尚未移轉所有權與買受人者。倘買
    受在取得所有權前，將其占有之標的物出賣於第三人，並移
    轉其占有，並不違反買賣契約的內容。於此情形，次買受人
    係基於一定法律關係自買受人取得占有，而買受人對出賣人
    又有占有之權利，自應認為次買受人對出賣人有合法占有的
    權源（最高法院92年度台上字第289 號判決意旨參看）。
  (三)原告之堂姪即丙○○之子證人乙○○於本院審理時證稱系爭
    土地原係登記共有，伊父親丙○○是2 分之1 ，游國勳8 分
    之1 、游柄隆8 分之1 ，游友朋4 分之1 ，交換土地係原告
    與伊父親丙○○打契約，466-1 地號（當時由該地之共有人
    約定）交游友朋分管，系爭土地係自466- 1地號分割出來，
    依據協議書466-1 地號係由游友朋取得全部所有權，系爭土
    地游友朋亦取得全部所有權，系爭土地後來分給原告，原告
    及訴外人游明坡來找伊父親，當時467 地號全部係伊父親所
    有，因伊父親所有467-41係臨8 米鶯桃路，與後方原告所有
    土地界址為斜的，原告來找伊父親約定將界址切成與鶯桃路
    平行，以利建築，此係67年左右之事，原告與伊父親合約後
    來房屋失火燒掉了，當時原告祖父已將466-1 土地及其他土
    地分給3 個兒子分管，尚未分割，那時466-26係由原告及其
    兄游錦文分管，當初伊父親與原告約定2 塊三角形畸零地將
    來可辦過戶時就要辦理過戶，原告那裡應該還有1 份，但原
    告沒有拿出來，伊父親賣土地予楊月雲時有說土地可以再蓋
    出去些，楊月雲當初沒有蓋滿，伊父親有說大概可以蓋到哪
    裡，當時約定交換土地若有超過部分，以1 坪7 千元買，當
    時楊月雲興建磚造部分即係伊父親出賣之部分，伊父親與原
    告未明確約定界址到何處，僅說用到哪裡，若有超過部分即
    以1 坪7 千元買，鶯桃路350 號建物係楊月雲出資興建，約
    68年間蓋的，當時僅有磚造，鐵皮部分伊不知何時蓋，伊跟
    原告說楊月雲後面沒有蓋多少面積，等楊月雲蓋好，原告土
    地問題也解決了，再來看如何協調，再辦理過戶，原告也說
    好（見本院卷第155 頁至第156 頁），當初係交換土地在先
    再和楊月雲簽買賣契約，當時沒有和原告算實際補貼每坪7
    千元之差額，但原告有說已算給伊父親看，伊問原告沒有量
    怎麼知道面積多少，原告拿合約書給伊看上面寫了幾坪，磚
    造部分面積伊等有義務給楊月雲，差多少錢伊等再跟原告算
    ，原告去年跟伊說不要講交換土地合約之事，後來原告就起
    訴。伊父親與原告交換土地後來均配合過戶予原告指定之第
    三人游明聰，系爭土地到83年原告才辦好登記，但原告一直
    拖不願過戶（見本院卷第157 頁）等語證人乙○○與原告尚
    有親戚關係，故其所言自堪採信為真實。且467-41地號與系
    爭土地間於地籍圖上之界址確實非與鶯桃路平行，該界址與
    丙○○原有之467-38、467-39地號土地與原告出售他人之46
    6-23、466- 22 地號土地界址確在同一直線上，而構成2個
    對立之3 角形（見本院卷第143 頁），原告原有之466-23、
    466-22地號土地未面臨道路，出售他人興建房屋不便，足證
    乙○○證稱其父丙○○為方便兩邊興建房屋之便，而與原告
    約定交換土地，自堪採信。復核原告提出楊月雲與丙○○間
    買賣契約上記載：土地標的大湖段大湖小段467 地號與丁○○賣出隔壁連棟貳間份店面每間拾捌台尺，堪認丙○○出售
    467-41地號土地予楊月雲時，原告確已將其所有之466-23、
    466-22地號土地連同與丙○○換得之467-38、467-39、467
    、467-83、467-83地號土地出售他人並興建房屋完畢，是原
    告既與丙○○約定將如附圖所示466-24A 部分與丙○○之土
    地交換，由丙○○出賣予楊月雲興建房屋，原告並向證人乙○○表示已與丙○○找給補貼金額完畢，自堪認原告確已同
    意將系爭土地466-26A 部分交付予丙○○及楊月雲興建房屋
    ，難謂楊月雲興建之350 號建物如466-26A 所示磚造部分無
    權占有系爭土地。即令被告因嗣後取得350 號建物之房屋稅
    籍而取得其事實上處分權，亦難謂被告就350 號建物如附圖
    所示466-26A 之磚造部分為無權占有。被告就466-26A 磚造
    部分既為有權占有，原告自不得請求被告給付相當租金之不
    當得利。
七、被告就466-26B 鐵皮造部分並無事實上處分權：
  (一)原告主張466-26B 鐵皮造部分係被告所有，無權占有系爭土
    地，被告應將該部分拆除等語。被告抗辯466-26B 並非被告
    所有，而係承租人自行興建，該部分與被告無涉，被告無拆
    除之義務及權能。
  (二)按房屋納稅義務人並非必為房屋所有權人，納稅義務人名義
    不得作為認定所有權人之依據（最高法院70年台上字第3760
    號判例、40年台上字第126 號判例意旨參看）。又不動產物
    權，依法律行為而取得、設定、喪失及變更者，非經登記，
    不生效力，民法第758亦有明文。
  (三)經查350 號建物係楊月雲出資興建，業據證人乙○○證述綦
    詳（見本院卷第156 頁），且原告亦自認楊月雲蓋房子係在
    都市計畫實施前即68年間搶建，土地則於69年始過戶予被告
    （見本院卷第158 頁），而被告係56年7 月18日生，有其提
    出戶籍謄本在卷可按（見本院卷第105 頁），是被告於350
    號建物興建時之68年間僅年約12歲，當無可能出資興建350
    號建物，是350 號建物磚造部分確係楊月雲出資興建，並由
    楊月雲原始取得350 號建物之所有權，而350 號建物迄未辦
    理保存登記，此觀其坐落被告所有之467-41地號土地登記謄
    本上並無坐落建物建號資料即明（見本院卷第28頁），即令
    被告登記為350 號建物之房屋稅納稅義務人，亦僅取得350
    號建物之事實上處分權，難認被告已取得350 號建物之所有
    權。嗣後被告雖將350 號建物出租他人，惟承租人自行興建
    如附圖所示466-26B 鐵皮部分，亦係因添附而由所有權人取
    得該增建部分，尚難認被告就如附圖所示466-26B 鐵皮部分
    已取得所有權或事實上處分權，就該部分自無拆除之權能。
    原告既未舉證證明如附圖所示466-26B 鐵皮部分係被告增建
    ，或被告就該部分有所有權或事實上處分權能，原告請求被
    告拆除該部分鐵皮建物，即屬無據，被告就466-26B 鐵皮部
    分既無占有事實，原告自不得請求被告給付相當租金之不當
    得利。
八、被告就如附圖所示466-26A 之磚造部分係有權占有系爭土地
    ，另原告未舉證證明被告就如附圖所示466-26B 之鐵皮部分
    有所有權或事實上處分權能或有拆除之權能，故原告不得請
    求被告拆除如附圖所示466-26A 、466-26B 之建物。被告就
    466-26A 磚造建物係有權占有系爭土地，就466-26B 則無處
    分之權能，故原告主張被告無權占有系爭土地如附圖所示46
    6-26A 、466-26B 部分，請求被告給付相當租金之損害金，
    亦屬無據。從而，原告依據民法第767 條、第179 條之規定
    ，請求被告拆除如附圖所示466-26A （8 平方公尺）、466-
    26B （19平方公尺），將土地返還予原告，及自90年4 月1
    日起至95年3 月31日止相當租金之不當得利152,100 元及自
    95 年4月28日民事準備狀繕本送達翌日起，至清償至止之法
    定遲延利息，並自95年4 月1 日起至返還土地之日止，按月
    給付原告2,535元，均無理由，應予駁回。
九、又原告之訴既經駁回，其假執行之聲請即失所依據，應併予
    駁回。
十、因本案事證已臻明確，兩造其餘主張、陳述及所提之證據暨
    攻擊防禦方法，經本院審酌後，認均與本案判斷結果無影響
    ，毋庸再予一一審酌，附此敘明。
十一、結論：本件原告之訴為無理由，依民事訴訟法第78條，判
      決如主文。
中    華    民    國    95    年    10    月    27    日
                  民事第一庭    法  官  周舒雁
上列正本係照原本作成
如對本判決上訴，須於判決送達後20日內向本院提出上訴狀
中    華    民    國    95    年    10    月    27    日
                                書記官  張坤校


司法院資訊處製作；財團法人民間司法改革基金會備份。
